臺灣高等法院臺中分院民事判決
                                    109年度重上字第185號
上  訴  人  吳耀驊
即追加之訴被告
訴訟代理人  張右人律師
複代理人    張豐守律師 
被上訴人    吳  
即追加之訴原告
訴訟代理人  林瓊嘉律師 
上列當事人間請求塗銷所有權移轉登記等事件，上訴人對於民國
109年6月10日臺灣臺中地方法院108年度重訴字第545號第一審判
決提起上訴，被上訴人並為訴之追加，本院於民國110年1月26日
言詞辯論終結，茲判決如下：
    主  文
上訴人之上訴駁回。
追加之訴原告與追加之訴被告間就附表一編號1至9所示所有權移
轉登記，應予塗銷。
第二審及追加之訴之訴訟費用由上訴人負擔。
    事實及理由
壹、程序方面
一、按在第二審為訴之變更或追加，非經他造同意，不得為之。
    但請求之基礎事實同一者，不在此限，民事訴訟法第446條
    第1項但書、第255條第1項第2款定有明文。又在第二審為訴
    之變更合法者，原訴視為撤回，第一審就原訴所為判決當然
    失其效力。本件被上訴人於原審起訴請求㈠確認上訴人就如
    附表一編號1至8所示之不動產，於民國107年12月11日，以
    買賣為登記原因所為之買賣債權關係不存在。㈡上訴人應將
    前項不動產所有權移轉登記予被上訴人。㈢確認上訴人就如
    附表一編號9所示之不動產，於107年12月18日，以買賣為登
    記原因所為之買賣債權關係不存在。㈣上訴人應將前項不動
    產所有權移轉登記予被上訴人。㈤上訴人應將如附表一編號1
    0至13所示之預告登記，予以塗銷。㈥確認上訴人就如附表一
    編號14、15所示抵押權及所擔保之債權均不存在。㈦上訴人
    應將前項抵押權設定登記，予以塗銷。㈧確認上訴人就如附
    表一編號16所示抵押權及所擔保之債權均不存在。㈨上訴人
    應將前項抵押權設定登記，予以塗銷。㈩確認上訴人持有附
    表二所示之本票，對被上訴人之本票債權不存在。原判決為
    被上訴人上開十項聲明全部勝訴之判決，僅駁回假執行之聲
    請。惟上訴人上訴後，被上訴人除撤回上開第㈩項聲明（見
    本院卷八第164頁），並將訴之聲明變更為： ㈠被上訴人應
    塗銷附表一編號1至16所示各項登記，並應將附表一編號1至
    9所示之不動產所有權利移轉登記予被上訴人。㈡確認上訴人
    就如附表一編號14、15所示抵押權及所擔保之債權均不存在
    （見本院卷八第297、305-307、388-389頁），亦即追加請
    求上訴人塗銷附表一編號1至9所示所有權移轉登記，並就原
    判決主文第㈠、㈢、㈧確認之訴部分，視為撤回，上訴人就撤
    回部分亦為同意（見本院卷八第164、389頁），惟不同意訴
    之追加部分。惟被上訴人追加之訴與原訴之原因事實有其共
    同性，先後所為請求之主張在社會生活上可認為有共通性或
    關連性，而就原請求之訴訟及證據資料於相當程度範圍內具
    有同一性或一體性，在審理時得加以利用，俾先後兩請求可
    在同一程序得加以解決，以避免重複審理，庶能統一解決紛
    爭，符合基礎事實同一性，依上開說明，被上訴人所為訴之
    追加，應予准許，先予敘明。
二、被上訴人於原審訴之聲明第㈠、㈢、㈧、㈩確認之訴部分，已因
    撤回而訴訟繫屬消滅，原審就被上訴人於原審訴之聲明第㈠
    、㈢、㈧、㈩所為之裁判，已失其效力，故本院自僅就原判決
    主文第第㈡、㈣至㈦、㈨，及被上訴人追加之訴部分為裁判。
貳、實體方面
一、被上訴人主張：
    訴外人黃○○（下稱黃○○）為其子陳○○之配偶（嗣已離婚），
    知悉被上訴人名下房產有提供為陳○○擔任負責人之○○有限公
    司（下稱○○公司）貸款之擔保，竟因長期向上訴人借貸債臺
    高築，於106年間，依上訴人指示多次向被上訴人誆稱將被
    上訴人名下房產過戶予陳○○，並搭配變更被上訴人為○○公司
    負責人方式，可將每月繳納貸款金額於會計項目記為支出抵
    稅，每年約可節省新臺幣（下同）20至30萬元之稅金云云，
    致使被上訴人陷入錯誤，遂於107年初交付其名下房地所有
    權狀及印鑑章予黃○○，黃○○隨即將上開權狀暨印鑑章，及申
    辦之印鑑證明交付予上訴人，供向臺中市清水地政事務所（
    下稱清水地政）辦理附表一所示各項登記予上訴人，而侵害
    被上訴人之財產權。因兩造間既無金錢往來，亦無買賣契約
    關係或債權債務關係，上訴人持有黃○○所交付如附表二所示
    3張本票上之簽名及指印，非被上訴人所有，係黃○○所偽造
    ，上訴人對被上訴人就前揭房地之買賣債權關係、抵押權及
    所擔保債權均不存在；且被上訴人並無將房地辦理移轉登記
    予上訴人之意，亦無為上訴人設定抵押權或預告登記之意，
    而黃○○將被上訴人所有房地辦理登記之物權行為，係屬無權
    處分，被上訴人拒絕承認，均不生所有權移轉效力。而上訴
    人係與黃○○共同詐欺被上訴人，致被上訴人陷於錯誤而為抵
    押權、預告登記及房地買賣契約等意思表示，被上訴人既已
    為撤銷該意思表示，復因兩造既無任何買賣或債權債務關係
    存在，被上訴人受有房地預告登記、所有權移轉登記，及抵
    押權設定登記之利益，並無法律上原因，致被上訴人受有損
    害，爰依民法第767條、第179條之規定，擇一請求判決如原
    判決主文欄第㈠至㈩項所示，並陳明願供擔保，請准宣告假執
    行等情。
二、上訴人則以：
    上訴人於103年間認識陳○○、黃○○夫婦後，黃○○約於104年年
    初，以其與丈夫、小叔等人經營廢油、釣蝦場、拆除工程等
    生意而需要資金周轉為由，陸續以票據向上訴人借款，之後
    因黃○○借款金額日漸增加，而提供其娘家親人所有坐落彰化
    縣○○鄉○○段000地號土地予上訴人設定抵押權為擔保，上訴
    人才同意繼續借款。嗣黃○○借款金額超過400萬元，而先後
    提出被上訴人及黃○○共同簽發如附表二所示3張本票，繼續
    向上訴人借款，迄至108年6月30日止，尚積欠本金3221萬3,
    448元及利息85萬元。於105年底起，因黃○○未按期還款，上
    訴人數次要求黃○○清償借款，黃○○表示被上訴人同意提供其
    名下之不動產，就共同借款之債務，供上訴人設定抵押權、
    移轉所有權或預告登記，待債務全數清償後，再行塗銷登記
    等語，經上訴人同意，故本件不動產所有權移轉登記、抵押
    權登記、預告登記為讓與擔保，目的在於擔保黃○○及被上訴
    人之前開債務，被上訴人尚未清償其債務前，不得請求上訴
    人返還該擔保物之權利。縱認借款人僅係黃○○，然由被上訴
    人於如附表二所示本票之發票人欄親自簽名、捺印，且將身
    分證、印鑑證明、印鑑章及所有權狀交予黃○○，及於107年1
    2月11日親自在清水地政簽名、捺印等情，被上訴人對黃○○
    之行為，應負代理或表見代理之授權人責任，不得主張民法
    第767條規定之權利。另因被上訴人已自認係遭黃○○所詐欺
    而非上訴人，自無從撤銷其意思表示等語，資為抗辯。
三、原審為被上訴人一部勝訴、一部敗訴之判決，詳如前述，上
    訴人不服原判決，提起上訴，並上訴聲明：㈠原判決不利於
    上訴人部分廢棄。㈡上開廢棄部分，被上訴人於第一審之訴
    駁回。被上訴人追加之訴聲明：被上訴人應塗銷附表一編號
    1至9所示所有權移轉登記。並答辯聲明：上訴駁回（原審判
    決後，被上訴人就其敗訴部分即原判決主文第項部分，未
    據聲明上訴；且被上訴人就其請求確認本票債權不存在之訴
    部分即原判決主文第㈠、㈢、㈧、㈩項部分，已撤回而消滅繫屬
    ，該等部分非本院審理範圍）。
四、本件依民事訴訟法第270條之1規定，經兩造整理爭執、不爭
    執事項，並簡化爭點如下（見本院卷二第29-33頁）：
  ㈠不爭執事項：
  ⒈如附表一編號1至6所示坐落臺中市○○區○○段000○000○000○000
    ○000○000地號等6筆土地，原登記為被上訴人所有，於107年
    12月13日，經清水地政107年12月11日清普登字第142980號
    ，以買賣為登記原因，登記為上訴人所有（見原審卷一第75
    -119頁之登記資料、第215-241頁之土地登記第一類謄本）
    。
  ⒉如附表一編號7、8所示坐落臺中市○○區○○段0000○0000地號等
    2筆土地，原登記為被上訴人所有，於107年12月13日，經清
    水地政107年12月11日清普登字第142990號，以買賣為登記
    原因，登記為上訴人所有（見原審卷一第121-137頁之登記
    資料、第257-259、265-271頁之土地登記第一類謄本）。
  ⒊如附表一編號9所示坐落臺中市○○區○○段000○號建物（門牌號
    碼：臺中市○○區○○○街000號），原登記為被上訴人所有，於
    108年1月3日，經清水地政107年12月28日清普登字第153970
    號，以買賣為登記原因，登記為上訴人所有（見原審卷一第
    139-157頁之登記資料、第285-287頁之土地登記第一類謄本
    ）。
  ⒋如附表一編號10至13所示坐落臺中市○○區○○段000○000○0000○
    0000地號4筆土地，於107年12月13日，經清水地政107年12
    月11日清普登字第143000號辦理預告登記。預告登記請求權
    人：吳耀驊、義務人：吳，內容：關於土開地權利移轉之
    請求權，並於同年月13日辦理登記完畢（見109他2129卷一
    第127-151頁登記資料、原審卷一第243-251、273-279頁之
    地登記第一類謄本）。
  ⒌如附表一編號14、15所示坐落臺中市○○區○○段000○000地號等
    2筆土地，於107年2月8日經清水地政107年2月2日清普登字
    第017930號辦理最高限額抵押權設定登記。抵押權人：吳耀
    驊；擔保債權總金額：600萬元（見原審卷一第231-241頁之
    土地登記第一類謄本、109他2129卷一第49-61頁登記資料）
    。
  ⒍如附表一編號16所示坐落臺中市○○區○○段000地號土地，經清
    水地政108年6月14日清普登字第070920號辦理最高限額抵押
    權設定登記。抵押權人：吳耀驊；擔保債權總金額：150萬
    元（見原審卷一第243-245頁土地登記第一類謄本、109他21
    29卷一第207-219頁登記資料）。
  ⒎上訴人持有黃○○所交付如附表二所示之票據號碼WG0000000、
    WG0000000、CH0000000等3張本票（見原審卷二第85-89頁之
    本票）；其中票據號碼WG0000000、WG0000000，係黃○○於10
    7年5月4日在「一零一文具靜宜店」購買（見原審卷二第67-
    73頁之本票購買證明、本票存根）。
  ⒏上訴人曾以黃○○、陳○○共同簽發面額為120萬元、發票日104
    年4月20日、到期日104年5月10日之本票，向台灣台中地方
    法院申請核發108年度司促字第35671號支付命令，陳○○有提
    出異議，上訴人未進行民事求償，支付命令失效（見原審卷
    二第197-207頁支付命令、聲請狀、本票、陳○○帳戶交易明
    細表）。
  ⒐上訴人曾以黃○○簽發面額合計760萬元之支票，向向台灣台中
    地方法院申請核發108年度司促字第35676號支付命令（見原
    審卷二第253-259頁支付命令、聲請狀），及以黃○○簽發面
    額為400萬元、發票日104年7月27日、到期日104年7月30日
    之本票，向台灣台中地方法院申請核發108年度司票字第801
    3號本票裁定（見原審卷二第261頁本票裁定）。
  ⒑上訴人與黃○○因涉嫌偽造有價證券等案件，經臺灣臺中地方
    檢察署檢察官偵查終結，以109年度偵字第25144號提起公訴
    （見本院卷一第51-60頁起訴書）。
㈡主要爭點：
  ⒈被上訴人主張如附表二所示之3張本票，係他人偽造，是否可
    採？
　⒉被上訴人主張並未單獨或與黃○○共同向上訴人借款，是否可
    採？
  ⒊上訴人所辯被上訴人同意承擔黃○○積欠上訴人之債務，是否
    可採？
  ⒋被上訴人主張兩造就如附表一編號1至9所示之不動產並無買
    賣契約關係存在，是否可採？
  ⒌被上訴人主張關於不爭執事項㈠至㈥所示不動產之各項登記，
    均係遭上訴人與黃○○共同詐欺而辦理，是否可採？
  ⒍上訴人所辯被上訴人對前揭㈣各項不動產登記行為，應負代理
    或表見代理之責任，是否可採？
五、得心證之理由
　㈠按確認法律關係之訴，非原告有即受確認判決之法律上利益
    者，不得提起之，民事訴訟法第247條第1項前段定有明文。
    又所謂即受確認判決之法律上利益，係指因法律關係之存否
    不明確，致原告在私法上之地位有受侵害之危險，而此項危
    險得以對於被告之確認判決除去者而言（最高法院42年台上
    字第1031號、52年台上字第1240號裁判意旨參照）。本件被
    上訴人主張兩造間無附表一編號14、15所示抵押債權及所擔
    保之債權債務關係存在等情，為上訴人所否認，足見兩造就
    該等契約關係是否存在有所爭執，致被上訴人在私法上地位
    有受侵害之危險，而此項危險，得以對於上訴人之確認判決
    除去，揆諸前開判例及說明，被上訴人提起本件確認之訴，
    即具有受確認判決之法律上利益，先予敘明。
　㈡被上訴人主張如附表二所示之3張本票係他人偽造，為可採：
    　
　⒈按票據為無因證券，僅票據債權人就票據作成前之債務關係
    ，無庸證明其原因而已。至該票據本身是否真正，即是否為
    發票人所作成，則應由票據債權人負證明之責，此觀民事訴
    訟法第277條規定之法理至明（最高法院86年度台上字第209
    7號判決意旨參照）。上訴人持有附表二所示3張本票外觀上
    ，有被上訴人之簽名、指印一節，雖為被上訴人所不爭執，
    但否認其上簽名、指印為被上訴人親簽、親捺，而否認其真
    正，依上開說明，該等本票是否真正，自應由上訴人負證明
    之責。
　⒉本件經依聲請將上訴人所提出附票二所示之本票3紙、借款契
    約書(兼作借據)，其上之「吳」簽名，與被上訴人當庭親
    自捺印之指紋卡及書寫筆跡資料、金融機構開戶印鑑卡、印
    鑑證明申請書等證據資料，囑託法務部調查局進行筆跡、指
    紋鑑定結果，認為上揭本票3紙及借款契約書1紙其上之「吳
    」簽名，與被上訴人當庭書寫、金融機構開戶印鑑卡、印
    鑑證明申請書等「吳」簽名筆跡之筆劃特徵不同，研判應
    非同1人所書；另上揭本票3紙及借款契約書1紙其上之「吳
    」簽名處指紋，與被上訴人親自捺印之指紋卡之十指指紋不
    同，應非同一人所有等情，有法務部調查局110年5月13日鑑
    定書可考（見本院卷四第263-273頁）。堪認上揭本票3紙及
    借款契約書，皆係偽造被上訴人之簽名及捺印指紋，實際上
    並非被上訴人之親筆簽名及指紋甚明。
　⒊又附表二所示3張本票均係黃○○製作，簽名、指印都是黃○○所
    為，被上訴人完全不知情，日期、金額是依上訴人要求所填
    載，並交給上訴人之經過，業據證人黃○○於原審證述綦詳（
    見原審卷二第124-126、148-149頁）；且上訴人與黃○○均本
    案事實涉犯偽造有價證券、使公務員登載不實、行使偽造私
    文書等罪，經檢察官提起公訴，並均經法院各判處11項罪刑
    一情，亦有準備程序筆錄（見本院卷四61-99頁）、臺灣高
    等法院被告（黃○○）前案紀錄表（見本院限閱卷第7頁）、
    原審法院109年度訴字第2607號刑事判決書（見本院卷八第3
    51-382頁）在卷可稽，足證被上訴人主張系爭3張本票非其
    所簽，應與事實相符。此外，上訴人復未能舉證證明上開本
    票係被上訴人所單獨或與黃○○共同簽發，益徵被上訴人主張
    如附表二所示之3張本票係他人偽造，為真實可採。
  ㈢被上訴人主張並未單獨或與黃○○共同向上訴人借款，亦屬可
    採：
  ⒈上訴人抗辯黃○○自104年起陸續向上訴人借貸，迄今有債務尚
    未清償完畢一節，為被上訴人所不爭執，並據證人黃○○證述
    在卷（見原審卷二第120-121頁），且有上訴人與黃○○之LIN
    E對話紀錄在卷可佐（見本院卷三第25-418頁），固堪信為
    真實。
  ⒉惟按稱消費借貸者，於當事人間必本於借貸之意思合致，而
    有移轉金錢或其他代替物之所有權於他方之行為，始得當之
    。是以消費借貸，因交付金錢之原因多端，除有金錢之交付
    外，尚須本於借貸之意思而為交付，方克成立。倘當事人主
    張與他方有消費借貸關係存在者，自應就該借貸意思互相表
    示合致及借款業已交付之事實，均負舉證之責任，其僅證明
    有金錢之交付，未能證明借貸意思表示合致者，仍不能認為
    有該借貸關係存在（最高法院98年度台上字第1045號判決意
    旨參照）。上訴人抗辯：黃○○出面商借款項，供陳○○或○○公
    司使用，係被上訴人單獨或與黃○○共同向上訴人借款云云，
    為被上訴人所否認，辯稱：被上訴人對黃○○向上訴人借款情
    事，並不知情等語。依上開說明，自應由上訴人就兩造間有
    借貸意思互相表示合致及借款業已交付之事實，均負舉證之
    責任。
　⒊上訴人辯稱其自104年至108年間，匯款予黃○○、陳○○、林○○
    、廖○○等人之金額，高達1億9542萬9,205元一節，雖為被上
    訴人所不爭執，並有上訴人提出匯款申請書、存款憑條為證
    （見原審卷二第379-493頁），而堪採信。然上開匯款對象
    中，既無被上訴人，上訴人所提出之上開匯款資料並未能證
    明有交付任何款項交付予被上訴人之事實，是上訴人徒憑上
    開匯款中收款人有陳○○即逕予認定係被上訴人為借款人，自
    屬無據。
  ⒋再者，被上訴人主張並不知悉上訴人與黃○○間之債權債務關
    係一情，亦據提出108年8月27日上訴人與黃○○間之錄音對話
    譯文「黃○○：現在的狀況是我們家的人全部都不知道。上訴
    人：對阿」、「黃○○：這件事的過程我婆婆他們家的人完全
    不知情」為證（見原審卷二第41頁）。核與證人黃○○於原審
    證稱：會向上訴人借那麼多款項係因自己投資股票、期貨而
    造成；向上訴人借的款項並未供○○公司周轉，純粹係個人投
    資行為所生，跟公司沒有關係；當初係用陳○○支票向上訴人
    借錢，上訴人則以繕打一張本票要求我蓋上手印、陳○○印章
    ，當時陳○○並不在場等情相符（原審卷二第121-123頁）。
    可知上訴人所貸與黃○○之款項，均係黃○○自己所借用，與被
    上訴人無關。
  ⒌參以附表二所示本票3張均非被上訴人親簽，而係黃○○偽造一
    情，已如前述，而上訴人復未能證明被上訴人確有單獨或與
    黃○○共同向上訴人借款之合意，亦未證明確將款項交付予被
    上訴人。從而，被上訴人主張並未單獨或與黃○○共同向上訴
    人借款，亦堪採信。
 ㈣上訴人所辯被上訴人同意承擔黃○○積欠上訴人之債務，並不可
   採：
　⒈按當事人主張有利於己之事實者，就其事實有舉證之責任，
    民事訴訟法第277條前段定有明文。次按，債務承擔，不論
    為免責的債務承擔或約定之併存的債務承擔(重疊的債務承
    擔)，均必以第三人與債權人互相表示意思一致，為成立該
    承擔契約之前提。苟無該承擔債務之合致意思表示，縱第三
    人基於其他原因(例民法第268條所定之第三人負擔契約)，
    須對債權人為給付，自非屬於債務承擔（最高法院86年度台
    上字第2700號判決意旨參照）。
　⒉上訴人辯稱被上訴人同意承擔黃○○積欠上訴人之債務云云，
    惟上訴人並未舉證證明被上訴人確有與之合意承擔黃○○所積
    欠債務之事實。從而，上訴人辯稱被上訴人同意承擔黃○○積
    欠上訴人之債務，並不可採。　　　
　㈤被上訴人主張兩造就如附表一編號1至13所示之不動產並無買
    賣契約關係存在，應屬可採：
　⒈關於兩造就如附表一編號1至13所示之不動產辦理登記之經過
    ，據證人黃○○證稱：我遭上訴人逼債，因為無法提供抵押品
    ，上訴人要求我讓婆婆拿不動產作為擔保，後來更要求過戶
    ，我想盡辦理拖延時間，直到107年12月已經沒有理由可以
    拖延，上訴人即表示今天一定要看到被上訴人在地政簽名，
    否則就直接到我家說明借貸的事情，我怕被發現，又不知道
    如何向被上訴人開口，即以上訴人教我的說詞，向被上訴人
    表示要將不動產登記到公司名下，騙被上訴人拿出所有權狀
    、申請印鑑證明，並配合到地政事務所簽名。107年12月11
    日我與被上訴人、李○○代書、上訴人一同前往地政事務所辦
    理上開土地所有權移轉登記，辦理登記所需資料都是在代書
    事務所繕打，但因代書覺得該案件問題很多，他不敢以其名
    義辦理，所以讓我們自己送件。辦理登記時，被上訴人都在
    車上等待，所有資料均是由我們先處理好，再由被上訴人簽
    名，被上訴人不識字，辦理過程中也沒有人告訴她是要過戶
    給誰。當天被上訴人有問我上訴人是誰，我回覆她是代書助
    理。登記條件都是上訴人提出的要求，上訴人是不動產經紀
    人，較為瞭解如何設定登記。上訴人為節省增值稅，而就土
    地分次過戶，所以部分辦理移轉登記、部分辦理預告登記，
    預告登記是之後要過戶的等情綦詳（見原審卷二第126-148
    頁）。可知黃○○向被上訴人隱瞞上開土地所有權移轉目的、
    對象，及上訴人之身分，核與被上訴人主張其就附表一編號
    1至13所示各筆不動產辦理買賣登記、預告登記予上訴人並
    不知情一節相符，被上訴人此部分主張堪認並非無據。
　⒉再觀之前揭上訴人提出其與黃○○間之LINE對話紀錄中，均僅
    見上訴人與黃○○間談論借款、還款、對帳及辦理抵押、產權
    移轉之事，並無被上訴人參與談論，可知上開土地所有權移
    轉登記所需之所有權狀、印鑑證明及土地所有權買賣契約書
    等資料，均是黃○○基於擔保對上訴人之借貸債務之目的而提
    出，並非兩造基於何等買賣之約定所提出。且若兩造間確有
    買賣之合意，上訴人理應會要求被上訴人將其買受之土地全
    部辦理移轉登記予自己所有，以確保自己之權利，而非部分
    辦理移轉登記，部分僅辦理預告登記，仍由出賣人即被上訴
    人保留所有權，顯與常情不符。是被上訴人主張兩造間就附
    表一編號1至13所示不動產，並無買賣關係存在，應堪認定
    。
  ㈦上訴人所辯被上訴人對附表一各項不動產登記行為，應負代
    理或表見代理之責任，亦不可採：
　⒈按表見代理乃係無代理權，而在外觀上足使第三人信其為有
    代理權之事實，本人因而應負授權人責任。次按民法第169
    條前段所規定之表見代理，必須本人就某種法律行為確有表
    見之事實，足使第三人就該法律行為信該他人有代理權之情
    形，始屬相當，倘本人僅將其所有不動產所有權狀及印鑑用
    章交付他人，既尚難據以臆斷本人之用意何在，則得否徒憑
    該項單純之交付行為推定本人已有令第三人信該他人有某種
    法律行為代理權之表見事實存在，非無疑義（最高法院78年
    度台上字第2473號判決意旨參照）。
　⒉關於上開不動產所有權移轉登記、抵押權登記、預告登記，
    均非事先徵詢被上訴人之同意所為等情，業據證人黃○○證述
    明確（見原審卷二第129頁）。上訴人雖辯稱：由被上訴人
    將身分證、印鑑證明、印鑑章及所有權狀交予黃○○，復於10
    7年12月11日親自在地政事務所簽名、蓋指印，被上訴人對
    黃○○之行為，應負表見代理之授權人責任云云。然黃○○因未
    能按期清償積欠上訴人之債務，上訴人遂以其自身對於不動
    產交易之知識，與黃○○共同基於行使偽造私文書及使公務員
    登載不實之犯意聯絡，要求黃○○以節稅為由，騙取黃○○之公
    公陳○○及婆婆吳交付登記在其等名下之不動產所有權狀、
    印鑑章及印鑑證明，約定將如附表一所示之不動產過戶、設
    定如附表一所示各項登記予上訴人，再由上訴人持以向金融
    機構抵押貸款以償還黃○○前揭債務，並允諾黃○○，如有剩餘
    ，餘款可供黃○○自由運用；倘黃○○不配合辦理，將向陳○○、
    陳○○及吳催討其積欠之債務等語，致使黃○○因擔慮其向外
    舉債一事遭夫家知悉，及惑於金錢引誘而應允之。雙方謀議
    既定後，黃○○便自107年2月7日前某時起，以將不動產移轉
    至陳○○經營之○○公司名下能節省稅金為由，陸續騙取陳○○與
    吳如附表一所示不動產之所有權狀及私人印章，再由黃○○
    單獨偽以陳○○及吳之名義，或由黃○○偕同不知情之吳向戶
    政事務所申請印鑑證明等作為，黃○○與上訴人並因涉犯偽造
    有價證券罪、使公務員登載不實罪、行使偽造私文書罪，均
    經法院各判處11項罪刑一節，有前揭原審法院109年度訴字
    第2607號刑事判決書在卷可稽（見本院卷八第351-382頁）
    ，足徵黃○○、上訴人辦理附表一所示各項登記，均未經被上
    訴人同意一節，為上訴人所知明，準此，上訴人自不得主張
    被上訴人有授予代理或表現代理，故上訴人此部分所辯，委
    無可採。
  ㈧未按無法律上之原因而受利益，致他人受損害者，應返還其
    利益；對於妨害其所有權者，得請求除去之，民法第179條
    前段、第767條第1項中段分別定有明文。又抵押權為擔保物
    權，以擔保之債權存在為前提，倘擔保債權並未發生，抵押
    權即失所附麗，縱有抵押權登記，亦屬無效，抵押人得請求
    塗銷（最高法院103年度台上字第393號判決意旨參照）。兩
    造間就附表一編號1至13所示不動產確無買賣關係存在，被
    上訴人復無向上訴人借款，亦無同意承擔黃○○之債務，均已
    如前述，且本件被上訴人係在上訴人及黃○○之聯手欺瞞下，
    誤以為黃○○係為將其所有如附表一所示之不動產辦理移轉登
    記至○○公司以節省稅賦，而在不知情之狀況下，將如附表一
    所示之不動產所有權狀、印鑑證明交予黃○○，並前往地政事
    務所簽名，而為附表一所示各項登記，該等物權行為既非本
    於其意思，自屬無效之行為，則被上訴人請求確認兩造就附
    表一編號14、15所示抵押權與所擔保之債權均不存在，及上
    訴人應將附表一編號10至16所示各項登記塗銷，並將附表一
    編號1至9所示各項登記塗銷後，回復移轉登記予被上訴人，
    均屬有據，應予准許。
　㈨綜上所述，被上訴人於原審請求確認附表一編號14、15所示
    抵押權及所擔保之債權不存在，並依民法第767 條、第179 
    條規定，擇一請求塗銷附表一編號10至16所示各項登記，並
    將附表一編號1至9所示不動產所有權移轉登記予被上訴人（
    即原判決主文第㈡、㈣至㈦、㈨部分），均屬有據，應予准許。
    從而原判決主文第㈡、㈣至㈦、㈨為上訴人敗訴之判決，並無不
    合。上訴論旨指摘原判決不當，求予廢棄改判，為無理由，
    應駁回上訴。又被上訴人於本院追加請求上訴人塗銷附表一
    編號1至9所示各項登記，為有理由，應予准許，爰判決如主
    文第二項所示。
  ㈩本件事證已臻明確，兩造其餘之攻擊或防禦方法及所用之證
    據，經本院斟酌後，認為均不足以影響本判決之結果，爰不
    逐一論列，附此敘明。
七、據上論結，本件上訴人之上訴為無理由，被上訴人追加之訴
    為有理由，依民事訴訟法第449條第1項、第78條，判決如主
    文。
中　　華　　民　　國　　111 　年　　2 　　月　　23　　日
        　　    民事第六庭    審判長法　官  楊熾光
　　　　　　　　　　　　　　        法　官  戴博誠
　　　　　　　　　　　　　　　      法　官  莊宇馨
正本係照原本作成。          
如不服本判決，應於收受送達後20日內向本院提出上訴書狀，其
未表明上訴理由者，應於提出上訴後20日內向本院補提理由書狀
（均須按他造當事人之人數附繕本）。因疫情而遲誤不變期間，
得向法院聲請回復原狀。
上訴時應提出委任律師或具有律師資格之人之委任狀；委任有律
師資格者，另應附具律師資格證書及釋明委任人與受任人有民事
訴訟法第466條之1第1項但書或第2項所定關係之釋明文書影本。
如委任律師提起上訴者，應一併繳納上訴裁判費。           
                                    書記官  黃粟儀

中　　華　　民　　國　　111 　年　　2 　　月　　23　　日

附表一：
編號 不動產標示/登記之範圍    登記機關：清水地政 收件日期、文號  登記事項  1  ○○區○○段000地號（權利範圍：全部）    107.12.13 清普登字第142980號  買賣 2 ○○區○○段000地號（權利範圍：全部）       3 ○○區○○段000地號（權利範圍：全部）       4 ○○區○○段000地號（權利範圍：全部）       5 ○○區○○段000地號（權利範圍：2/140）        6 ○○區○○段000地號（權利範圍：2/140）        7 ○○區○○段0000地號 （權利範圍：全部）    107.12.11 清普登字第142990號  買賣 8 ○○區○○段0000地號（權利範圍：1/200）        9 ○○區○○段000建號 （門牌：○○區○○○街000號） （權利範圍：全部）    107.12.28 清普登字第153970號  買賣 10 ○○區○○段000地號 （權利範圍：全部）    107.12.11 清普登字第143000號  預告登記 11 ○○區○○段000地號 （權利範圍：1/16）       12 ○○區○○段0000地號 （權利範圍：1/2）       13 ○○區○○段0000地號 （權利範圍：1/2）       14 ○○區○○段000地號 （權利範圍：18/140）    107.02.08 清普登字第017930號  最高限額抵押權 600萬元  15 ○○區○○段000地號 （權利範圍：18/140）        16 ○○區○○段000地號 （權利範圍：全部）    108.06.14 清普登字第070920號  最高限額抵押權 150萬元 






附表二：
編號  發  票  日    發票人  票面金額（新臺幣） 到期日  票據號碼  1 104年8月3日 吳、黃○○ 1900萬元  未載 WG0000000  2 105年8月2日 吳、黃○○ 1900萬元  未載 WG0000000  3 107年4月3日     吳 400萬元  未載 CH0000000